臺灣新竹地方法院民事裁定
110年度消債更字第29號
聲  請  人  
即債務人    樂歐幸．伐杜（即賴恩中）


代  理  人  李典穎律師
相  對  人  
即債權人    臺灣銀行股份有限公司


法定代理人  呂桔誠  
相  對  人  
即債權人    玉山商業銀行股份有限公司


法定代理人  黃男州  
相  對  人  
即債權人    良京實業股份有限公司

法定代理人  平川秀一郎



相  對  人  
即債權人    賴恩賜  
上列當事人因消費者債務清理事件聲請更生，本院裁定如下：
    主  文
債務人戊○○○○○（即賴恩中）自中華民國一百一十一年三月三十
日十六時起開始更生程序。
命司法事務官進行本件更生程序。
    理  由
一、按債務人不能清償債務或有不能清償之虞者，得依本條例所
    定更生程序，清理其債務；債務人無擔保或無優先權之債務
    總額未逾新臺幣（下同）1,200 萬元者，於法院裁定開始清
    算程序或宣告破產前，得向法院聲請更生；債務人對於金融
    機構負債務者，在聲請更生或清算前，應向最大債權金融機
    構請求協商債務清償方案，或向其住、居所地之法院或鄉、
    鎮、市、區調解委員會聲請債務清理之調解，消費者債務清
    理條例（下稱消債條例）第3 條、第42條第1 項、第151 條
    第1 項分別定有明文。依消債條例之立法目的，乃在於使陷
    於經濟上困境之消費者，得分別情形利用更生或清算程序清
    理債務，藉以妥適調整債務人與債權人及其他利害關係人之
    權利義務關係，保障債權人之公平受償，並謀求消費者經濟
    生活之更生機會，從而健全社會經濟發展（消債條例第1 條
    參照）。準此，債務人若有不能清償債務或有不能清償債務
    之虞，且客觀上並無濫用更生或清算程序之情事，自應使其
    藉由消費者債務清理條例所定程序以清理債務。次按法院開
    始更生程序之裁定，應載明其年、月、日、時，並即時發生
    效力；法院裁定開始更生或清算程序後，得命司法事務官進
    行更生或清算程序，必要時得選任律師、會計師或其他適當
    之自然人或法人一人為監督人或管理人，消債條例第45條第
    1 項、第16條第1 項亦有明定。 
二、本件聲請意旨略以：聲請人前有不能清償債務之情事，而積
    欠無擔保、無優先權債務總計1,278,733元，並於民國（下
    同）110年3月間於本院向債權人進行債務前置調解，最大債
    權銀行即臺灣銀行股份有限公司（下稱臺灣銀行）於調解期
    日前具狀表示：聲請人除積欠金融機構外，尚有民間債務10
    0餘萬元，無法負擔任何款方案等語（見本院卷第109頁），
    於調解期日，債權人均未到場進行調解，以致前置調解不成
    立。為此，爰依消債條例請求裁定准許更生等語。
三、經查：
（一）聲請人主張積欠無擔保、無優先權債務總額1,278,733元
      ，且提出本件更生之聲請前，曾於本院進行債務前置調解
      ，惟債權人均未到場進行調解，以致前置調解不成立乙情
      ，此有臺灣銀行110年2月25日函、調解程序筆錄附於本院
      110年度司消債調字第23號卷可稽（見調解卷第109、117
      頁），業經本院依職權調閱上開全卷查核屬實，堪認聲請
      人已依消債條例之規定聲請前置調解而未能成立。則聲請
      人據以聲請更生，本院自應綜合聲請人目前全部收支及財
      產狀況，評估是否已不能維持符合人性尊嚴之最基本生活
      條件，而有「不能清償或不能清償之虞」之情事而定。
（二）聲請人現於行政院農業委員會林務局新竹林區管理處擔任
      森林護管員，並提出在職證明書、薪資明細等件在卷為證
      （見本院卷第79-83頁）。依110年1至6月份薪資明細核算
      ，聲請人每月薪資，包含均分後之年終獎金，聲請人每月
      收入所得為46,719元【計算式：（47,658＋39,598＋41,998
      ＋41,398＋41,398＋39,598）÷6＋年終57,338÷12】，則本院
      暫以前開債務人每月平均薪資收入46,719元，作為計算債
      務人目前償債能力之依據。又聲請人表示其每月生活必要
      支出為：個人生活必要支出15,946元、母親扶養費3,000
      元、2名繼子女扶養費合計16,250元，總計：35,196元（
      見本院卷第65-67頁）。然查：
　　⒈就母親扶養費3,000元部分，按民法第1117條第2項明文規
      定，前項無謀生能力之限制，於直系血親尊親屬不適用之
      ，即直系血親尊親屬受扶養者，仍須以不能維持生活者為
      限，所謂不能維持生活，係指財力不足維持生活；而所謂
      無謀生能力，係指無工作能力、或有工作能力不能期待其
      工作而言。準此，直系血親尊親屬如能以自己財產維持生
      活者，自無受扶養之權利（最高法院86年度台上字3173號
      、最高法院87年度台上字第1696號判決意旨參照）。查聲
      請人母親丁○○名下有8筆田賦，財產總額為2,265,550元，
      此有聲請人提出之全國財產稅總歸戶財產查詢清單、本院
      依職權調查聲請人母親稅務電子閘門財產所得調件明細表
      在卷可按（見本院卷第25-31、97頁），且其母親每月領
      有老農津貼約7,500元，況除聲請人外，尚有9名子女可負
      擔扶養，此有橫山地區農會存摺封面暨內頁明細影本、家
      族系統表在卷可憑（見本院卷第73-77、95頁），依前開
      規定，難認聲請人母親有何不能維持生活之情事，是聲請
      人主張其每月支付母親扶養費3,000元，自無可採，應予
      剔除。
　　⒉就繼子女扶養費之部分，聲請人陳稱與配偶甲○○共同扶養
      配偶與他人所生之未成年子女乙○○（92年4月7日生）、丙
      ○○（93年9月1日生），每月支出扶養費16,250元云云，有
      聲請人110年6月1日陳報狀在卷可參（見調解卷第21頁、
      本院卷第65頁）。按直系血親相互間、夫妻之一方與他方
      父母同居者、兄弟姐妹相互間、家長家屬相互間互負扶養
      之義務；扶養義務者有數人時，應依左列順序定其履行義
      務之人：一、直系血親卑親屬。二、直系血親尊親屬。三
      、家長。四、兄弟姊妹。五、家屬。六、子婦、女婿。七
      、夫妻之父母，民法第1114條、第1115條第1項定有明文
      。次按收養自法院認可裁定確定時，溯及於收養契約成立
      時發生效力。但第三人已取得之權利，不受影響；認可收
      養之裁定，於其對聲請人及第115條第2項所定之人確定時
      發生效力，民法第1079條之3、家事事件法第117條第1項
      亦有明定。查聲請人前向本院聲請認可收養配偶之未成年
      子女乙○○、丙○○，業經本院於110年10月18日以110年度司
      養聲字第11號裁定認可在案，有前開裁定在卷可憑（見本
      院卷第159頁），揆諸前揭規定，則聲請人與其配偶共同
      就乙○○、丙○○負有扶養之義務。
　　　又就扶養費用數額部分，本院參酌衛生福利部公告臺灣省
      111年度每人每月必要生活費用為17,076元(lll年度每月
      生活所必需(必要生活費用)數額一覽表,見本院卷第103頁
      )，與配偶分擔後，聲請人每月應負擔二名未成年子女之
      扶養費為17,076元，聲請人主張其每月支出扶養費16,250
      元，自應准許。至聲請人主張個人生活支出15,946元部份
      ，與上開衛生福利部公告臺灣省110年每人每月必要生活
      費15,946元數額相同，亦應准許。據上，聲請人每月生活
      必要支出為：其個人生活支出15,946元、二名未成年子女
      扶養費16,250元，總計：32,196元，則本件聲請人每月生
      活必要支出為32,196元，洵堪認定。
（三）從而，本院審酌聲請人平均每月收入約46,719元，經扣除
      必要生活支出32,196元後，尚餘14,523元可供清償，參以
      本院司法事務官前於調解程序中，函詢全體債權人陳報債
      權，臺灣銀行陳報債權105,772元、玉山商業銀行股份有
      限公司陳報債權11,014元、良京實業股份有限公司陳報債
      權2,037,032元，以此總計債權總額已達2,153,818元，有
      上開債權人陳報狀附卷可稽（見調解卷第79、89、111頁
      ），且聲請人主張其借用己○○名義辦理貸款，再按月以自
      己或配偶甲○○帳戶匯款或轉帳至己○○之貸款帳戶清償，現
      積欠己○○507,390元等情（見調解卷第15頁），並提出己○
      ○109年1月至110年9月王道銀行交易明細表、聲請人及其
      配偶郵政存簿儲金簿封面負影本為證（見本院卷第149至1
      58頁、第171頁)，應堪採信。是聲請人積欠之無擔保、無
      優先權債務總額即為2,661,208元(2,153,818＋507,390＝2,
      661,208）。倘以此估算聲請人之每月清償數額，尚須逾1
      5年始得清償債務（計算式：2,661,208元/14,523元/12月
      ≒15.27年），遑論上開債務另有之利息及違約金待清償，
      顯然尚待支付之債務總額應屬更高，還款年限更長，實有
      違消費者債務清理條例協助債務人重建更生之立法本意，
      而有藉助更生制度調整其與債權人間之權利義務關係而重
      建其經濟生活之必要。此外，債務人之無擔保或無優先權
      債務總額未逾1,200萬元，復未經法院裁定開始清算程序
      或宣告破產，亦無消債條例第6條第3項、第8條或第46條
      各款所定駁回更生聲請之事由存在，則債務人聲請更生，
      應屬有據。
四、本件聲請人聲請更生既經准許，併依上開規定命司法事務官
    進行本件更生程序，爰裁定如主文。至聲請人於更生程序開
    始後，應提出足以為債權人會議可決或經法院認為公允之更
    生方案以供採擇，而司法事務官於進行本件更生程序、協助
    債務人提出更生方案時，亦應依債務人之薪資變化、社會常
    情及現實環境衡量債務人之償債能力，並酌留其生活上應變
    所需費用，進而協助債務人擬定允當之更生方案，始符消債
    條例重建債務人經濟生活之立法目的，附此敘明。　　　
中　　華　　民　　國　　111 　年　　3 　　月　　30　　日
              民事第一庭法　　　官　楊明箴
以上正本係照原本作成。
本件不得抗告。
中　　華　　民　　國　　111 　年　　3 　　月　　30　　日
                        書  記  官  劉亭筠